臺灣高等法院刑事判決
109年度原上易字第75號
上  訴  人  臺灣桃園地方檢察署檢察官 
被      告  李巧如



指定辯護人  本院公設辯護人  陳德仁
上列上訴人因被告詐欺案件，不服臺灣桃園地方法院109年度原
易字第3號，中華民國109年9月2日第一審判決（起訴案號：臺灣
桃園地方檢察署108年度偵緝字第1783號），提起上訴，本院判
決如下：
    主  文
原判決撤銷。
李巧如幫助犯詐欺罪，處拘役參拾日，如易科罰金，以新臺幣壹
仟元折算壹日。 
    犯罪事實
一、李巧如可預見取得他人金融帳戶使用之行為，常與犯罪有密
    切之關聯，可能係為掩飾不法犯行，避免有偵查犯罪權限之
    執法人員循線查緝，竟以縱有人以其提供之金融帳戶實行詐
    欺取財犯行，亦不違背其本意之幫助犯意，於不詳時間，在
    不詳地點，將其所有中國信託商業銀行帳戶（帳號：000000
    000000號，下稱中國信託銀行帳戶）之存摺、提款卡及密碼
    ，提供予真實姓名年籍不詳之詐欺集團成年成員，嗣該詐欺
    集團成員即意圖為自己不法所有，基於詐欺之犯意，於民國
    108 年1 月13日晚間8 時34分許，致電予潘佳伶，佯稱為網
    路購物廠商，因誤將信用卡重複扣款，須依指示操作自動櫃
    員機，致潘佳伶陷於錯誤，分別於108 年1 月13日晚間9 時
    19分許、9 時31分許，在住處以跨行轉帳之方式，匯款新臺
    幣（下同）49,989元、40,123元至李巧如前開中國信託銀行
    帳戶內，旋即遭該詐欺集團成員提領一空。嗣因潘佳伶發覺
    有異，報警處理，始悉上情。
二、案經潘佳伶訴由桃園市政府警察局大溪分局報請臺灣桃園地
    方檢察署偵辦後起訴。
    理  由
一、證據能力部分：
    本判決以下援引之審判外供述證據以及書證，本案公訴人及
    辯護人未爭執其證據能力（本院卷第72至74頁），而該等證
    據經本院審酌並無違法取得之情況，認為適宜做為證據，自
    應有證據能力。
二、實體部分：
    訊據被告固不否認於不詳時、地將其所申辦上開中國信託銀
    行帳戶之提款卡，寄交予真實姓名年籍不詳之成年人，並告
    知其提款卡之密碼，惟否認有何幫助詐欺犯行，辯稱：我當
    時是為了辦理貸款才寄送提款卡到對方指定的地址，並告知
    對方密碼，我不知道知道對方會把我的提款卡拿去做詐騙使
    用等詞；辯護人則辯護稱：被告社會經驗薄弱，被告是為了
    繳交易科罰金的錢，才會提供提款卡給詐騙集團，其顯然不
    知情，主觀上沒有詐欺取財之不確定故意等語。經查：
　㈠被告於108 年過年前之不詳時間、地點，將其所申辦前述之
    中國信託銀行帳戶提款卡及密碼，交予真實姓名年籍不詳之
    成年人之情，業據被告於偵查、原審審理中供承明確（見偵
    緝字卷第67至68、76至77頁、108年度審原易字第166號卷第
    43頁、109年度原易字第3號卷第50至53、85至87頁），並有
    中國信託商業銀行股份有限公司108 年1 月30日中信銀字第
    108224839020516 號函暨檢附之客戶資料、歷史交易明細1 
    份附卷為憑（見偵字7321號卷第23至28背面頁）。而詐騙集
    團成員取得被告中國信託銀行帳戶提款卡及密碼後，基於詐
    欺取財之犯意，於108 年1 月13日晚間8 時34分許，撥打電
    話予告訴人潘佳伶，佯稱為網路購物廠商，因誤將信用卡重
    複扣款，須依指示操作自動櫃員機，致告訴人陷於錯誤，分
    別於108 年1 月13日晚間9 時19分許、9 時31分許，在住處
    以跨行轉帳之方式，匯款49,989元、40,123 元至被告前開
    中國信託銀行帳戶內等情，業據證人即告訴人於警詢中指述
    明確（見偵字7321號卷第3至6頁），並有轉帳交易結果翻拍
    照片2 張、告訴人存摺交易明細、內政部警政署反詐騙諮詢
    專線紀錄表、臺南市政府警察局歸仁分局仁德分駐所受理詐
    騙帳戶通報警示簡便格式表、受理各類案件紀錄表、上開中
    國信託商業銀行股份有限公司函暨檢附之客戶資料、歷史交
    易明細各1 份在卷可佐（見偵字7321號卷第8 至11、23至29
    頁），從而，依上開事證，足認被告確實將其所有之上開中
    國信託銀行帳戶供詐騙集團成員作為向告訴人詐欺取財後，
    取得贓款所用之工具甚明。
　㈡被告雖以前揭情詞置辯，惟按刑法上之故意，可分為直接故
    意與不確定故意，所謂不確定故意，係指行為人對於構成犯
    罪之事實，預見其發生而其發生並不違背其本意者，刑法第
    13條第2 項定有明文。故被告若對於他人可能以其所交付之
    前開帳戶，進行詐欺取財之犯罪行為，已預見其發生而其發
    生並不違背其本意，則其自仍應負相關之罪責。查：
　⒈被告於偵查中供稱：我當時因為案件要繳交易科罰金，所以
    要辦貸款，我上網找到一名在金融機構上班的人，對方說可
    以幫我做財務證明，需要我寄送帳戶提款卡，又當時我是用
    LINE與對方聯絡，我換手機後，沒有留存對話記錄，而寄送
    的單據也因為搬家被房東丟掉等詞（見偵緝字卷第68、76頁
    ），其於原審審理中供稱：我為了繳交易科罰金的錢，所以
    想要辦理貸款，我朋友說我沒有工作，銀行那邊應該很難辦
    貸款，所以建議我去網路上找，我就上網去找，我問了好多
    家都說不行，直到遇到這個跟我說可以，又對方說辦理貸款
    要財力證明，對方說願意用公司的錢幫我做財力證明，我才
    把提款卡寄給他，對方沒有要我提供擔保，又這個帳戶當時
    已經沒有錢在裡面等詞（見109年度原易字第3號卷第50、52
    至53、85至87頁）。雖其供稱為辦理貸款而將本案之中國信
    託銀行提款卡寄給在金融機構上班之某真實姓名年籍均不詳
    成年人一節，惟被告未提供任何其與該代辦人員間之聯絡資
    料為佐證，被告上開辯稱係為辦理貸款而提供提款卡及告知
    密碼之情，是否屬實，洵非無疑。　　
　⒉於金融機構開設帳戶，請領存摺及提款卡一事，係針對個人
    身分社會信用，而予以資金流通，具有強烈屬人性，而金融
    帳戶為個人理財工具，且提款卡亦事關個人財產權益保障，
    其專有性甚高，除非本人或與本人親密關係者，難認有何理
    由可自由流通使用該提款卡，一般人均有妥為保管及防止他
    人任意使用之認識，縱使特殊情況，偶需交付他人使用，亦
    必深入瞭解用途及合理性，始予提供，又該等專有物品，如
    落入不明人士手中，極易被利用為與財產有關之犯罪工具，
    此為吾人依一般生活認知所易體察之常識，且利用蒐集得來
    之銀行帳戶物件從事詐欺匯款行為，早為傳播媒體廣為報導
    。另依現今不論是銀行或民間貸款實務，除須提供個人之身
    分證明文件外，並須敘明其個人之工作狀況、收入金額及相
    關之財力證明資料，如此，銀行或民間貸款機構透過徵信調
    查申請人之債信後，始得決定是否核准貸款，以及所容許之
    貸款額度。是依一般人之社會生活經驗，借貸者若見他人不
    以其還款能力之相關資料作為判斷貸款與否之認定，反而要
    求借貸者交付銀行帳戶物件及密碼，衡情借貸者對於該等銀
    行帳戶可能供他人作為財產犯罪之不法目的使用，當有合理
    之預期。查被告為36歲之成年人、智力正常，其既會上網查
    詢資訊，又自承知悉有詐騙集團，且知道提款卡及密碼之用
    途為何等情（見109年度原易字第3號卷第52、87頁），當可
    預見交付金融機構帳戶之提款卡並告知提款卡密碼予他人任
    意使用，將有可能被詐騙集團成員當作供被詐騙之人匯款之
    工具。
　⒊再者，被告於原審中坦承：朋友曾告知沒有工作很難辦貸款
    ，又我上網問了很多家都說不行等語，詳於前述，顯然被告
    對於其本身不符合辦理銀行貸款要件等事實，知之甚詳。又
    被告未曾見過該在金融機關工作之代辦人員，足徵被告不僅
    毫無查證對方是否真係代辦業者，即輕率地依未曾謀面之不
    詳人員之指示，將其所有上開帳戶提款卡交予他人收受並告
    知密碼，是被告所述上開各情狀，均顯悖於常識情理。準此
    ，被告究竟是否係因辦理貸款而提供本案之帳戶提款卡及密
    碼，已非無疑。
  ⒋況且，被告自知不符向銀行申請貸款之資格，更陳明提供提
    款卡及密碼，是為了作假的財力證明一節（見偵緝字卷第68
    頁、109年度原易字第3號卷第85至87頁），且被告亦自承曾
    問過多家銀行均無法辦理貸款等情，業如前述，是被告知悉
    其無法以正常管道辦理貸款，對於提供提款卡及密碼予自稱
    在金融機關工作之人員做不實的資金流動乙情，應可預見潛
    藏不法動機，又縱使於貸款核撥後，持有上開帳戶提款卡與
    密碼之人，亦可輕易在未經被告同意之情況下，擅自將帳戶
    內款項提領一空，致被告陷於非但未能取得所貸款項，甚至
    需擔負貸款債務之處境。況且，依上開所述，被告甚至不知
    該代辦人員之真實姓名，復查無彼此間有何一定程度之信賴
    關係，被告卻輕率同意此種代辦貸款之約定，實與常理有違
    。再者，縱使被告係因貸款而與代辦人員有所接洽，然被告
    依前揭種種悖於常情之往來方式，既可預見他人持有上開帳
    戶之提款卡及密碼，極有可能用以作為詐騙被害人匯款之工
    具，卻對此一可能之危害漠不關心，此由被告自陳：當時帳
    戶裡已經沒有錢了，又貸款為何需要用到提款卡這部分，我
    是有懷疑等語歷歷（見109年度原易字第3號卷第52、53頁）
    ，顯見被告確實曾懷疑且因帳戶內沒有款項而抱有上開帳戶
    縱遭人不法使用，反正帳戶內沒有錢，並無損失之心態而提
    供提款卡及密碼。從而，被告在未確認交付提款卡及密碼之
    合理用途前，即率意將上開帳戶之提款卡及密碼交予他人任
    意使用，致使上開帳戶終被利用為犯詐欺取財罪之出入帳戶
    使用。是以被告有幫助不法之徒，利用其帳戶犯詐欺取財罪
    之不確定故意，益徵明確。
　㈢綜上所述，被告前揭所辯，不可採信，本件事證已臻明確，
    其犯行洵堪認定，應依法論科。
三、論罪：
    按刑法上之幫助犯，係對於犯罪與正犯有共同之認識，而以
    幫助之意思，對於正犯資以助力，未參與實施犯罪之行為者
    而言（最高法院著有49年台上字第77號判例意旨參照）。本
    案被告將其帳戶提款卡及密碼提供予詐欺集團成員之行為，
    屬刑法詐欺取財罪構成要件以外之行為，是核其所為，係犯
    刑法第30條第1項前段、第339條第1項之幫助詐欺取財罪。
    被告以幫助之意思，參與構成要件以外之行為，為幫助犯，
    爰依刑法第30條第2項之規定減輕其刑。
四、撤銷改判之理由、科刑、沒收：
    原審未予詳查，誤為被告無罪之判決，自有未洽。檢察官執
    此指摘原判決不當，提起上訴，為有理由，自應由本院將原
    判決撤銷改判。爰以行為人之責任為基礎，審酌被告雖未實
    際參與詐欺取財犯行，惟提供其申辦之中國信託銀行帳戶供
    他人非法使用，不僅造成執法機關不易查緝犯罪行為人，危
    害社會治安，助長社會犯罪風氣，更造成被害人求償上之困
    難，所為實非可取，兼衡其素行，犯罪之動機、目的、手段
    ，智識程度，家庭經濟狀況，犯後態度，被害人數及受騙金
    額等一切情狀，量處如主文第2 項所示之刑，並諭知易科罰
    金之折算標準。另本案並無積極事證足認被告交付系爭帳戶
    後有實際取得任何報酬，且被告所犯係幫助詐欺取財罪，其
    與本案正犯即詐欺集團成員間，並無共同犯罪之意思，對於
    本案詐欺集團成員詐騙本案告訴人之犯罪所得，亦無事實上
    之處分權限，揆諸上揭說明，自無從對被告為犯罪所得沒收
    之宣告，附此敘明。
五、本件被告經合法傳喚，無正當理由而未到庭，爰不待其陳述
    而為一造辯論判決。　　　　
據上論斷，應依刑事訴訟法第369條第1項前段、第364條、第299
條第1項前段、第371條，判決如主文（依刑事裁判簡化原則，僅
記載程序條文）。
本案經檢察官董諭提起公訴，檢察官楊尉汶提起上訴，檢察官楊
四猛到庭執行職務。
中　　華　　民　　國　　109 　年　　12　　月　　10　　日
　　　　　　      刑事第七庭  審判長法　官  孫惠琳
　　　　　　　　　　　　　　　　　  法　官  王惟琪
　　　　　　　　　　　　　　　　　  法　官  連雅婷
以上正本證明與原本無異。
如不服本判決，應於收受送達後20日內向本院提出上訴書狀，其
未敘述上訴之理由者並得於提起上訴後20日內向本院補提理由書
（均須按他造當事人之人數附繕本）「切勿逕送上級法院」。
                                    書記官  潘文賢
中　　華　　民　　國　　109 　年　　12　　月　　10　　日
附錄本案論罪科刑法條全文：
中華民國刑法第339條（普通詐欺罪）
意圖為自己或第三人不法之所有，以詐術使人將本人或第三人之
物交付者，處5年以下有期徒刑、拘役或科或併科50萬元以下罰
金。
以前項方法得財產上不法之利益或使第三人得之者，亦同。
前二項之未遂犯罰之。